【裁判字號】    97,上易,14
【裁判日期】    980311
【裁判案由】    給付權利金
【裁判全文】
臺灣高等法院高雄分院民事判決          97年度上易字第14號
上  訴  人  財政部國有財產局台灣南區辦事處
法定代理人  乙○○
訴訟代理人  丁○○
被上訴人    友善的狗文化活動股份有限公司
法定代理人  丙○○
訴訟代理人  陳鎮宏律師
上列當事人間請求給付權利金事件，上訴人對於民國96年11月30
日台灣高雄地方法院96年度訴字第1465號第一審判決提起上訴，
並為訴之變更，本院於98年2月25日言詞辯論終結，判決如下：
    主      文
被上訴人應給付上訴人新台幣貳拾萬捌仟零壹拾伍元，及自民國
九十五年十二月八日起至清償日止，按年息百分之五計算之利息
。
其餘變更之訴駁回。
變更之訴訴訟費用由被上訴人負擔三分之一，餘由上訴人負擔。
    事實及理由
一、查上訴人之法定代理人已由林懋傑變更為乙○○，有財政部
    台財人字第09701011350 號令可稽（本院卷第151 頁），上
    訴人新任法定代理人乙○○具狀聲明承受訴訟，經核並無不
    合，應予准許。又上訴人於原審係主張依契約法律關係請求
    被上訴人給付新台幣（下同）132 萬6,191 元及自契約屆滿
    翌日即民國95年9 月9 日起至清償日止，按月息千分之5 計
    算之違約金。上訴後變更訴訟標的為不當得利返還請求權，
    請求被上訴人給付63萬4,581 元及自支付命令送達翌日起至
    清償日止，按年息5%計算之利息。經核前後兩訴均以上訴人
    就坐落高雄縣鳳山市道○○段2-2 、160- 8、162-9 地號等
    3 筆土地（面積合計為6 萬9,558 平方公尺，下稱系爭土地
    ），經被上訴人於95年6 月間申請其中部分土地專案委託經
    營辦理「衛武營下雪了」活動使用為原因事實，在社會事實
    上有其共通性及關聯性，前訴所主張之事實及證據資料，於
    後變更之訴可加以利用，並無礙被上訴人訴訟權之行使，而
    達訴訟經濟之目的，揆諸上開說明，上訴人請求之基礎事實
    同一，上訴人所為本件訴之變更，合於民事訴訟法第446 條
    第1 項、第255 條第1 項第2 款之規定，應予准許。被上訴
    人不同意上訴人訴之變更，尚有誤會，合先敘明。
二、本件上訴人主張：其為系爭國有土地之管理人，經被上訴人
    於95年6 月間申請其中部分土地專案委託經營辦理「衛武營
    下雪了」活動，期間自95年6 月30日起至同年9 月8 日止，
    上訴人依被上訴人職員現場指示確認使用面積為7,500 平方
    公尺，並簽訂國有非公用財產專案委託經營契約（下稱系爭
    委託經營契約）。上訴人嗣於95年7 月3 日派員現場點交系
    爭土地與被上訴人使用，即發現被上訴人實際使用範圍為1
    萬5,318 平方公尺，超出約定使用面積7,818 平方公尺並無
    法律上原因而為無權占有，被上訴人獲有相當於租金之利益
    63萬4,581元等情。爰依不當得利之法律關係，求為判決：
    (一)被上訴人應給付上訴人63萬4,581 元及自支付命令送達翌
    日即95年12月8 日起至清償日止，按年息5%計算之利息。(二)
    訴訟費用由被上訴人負擔。
三、被上訴人則以：兩造確就系爭土地簽訂系爭委託經營契約，
    惟於95年7 月3 日現場點交時係上訴人片面認定使用範圍擴
    大，嗣上訴人再於95年7 月18日及同年8 月23日兩次派員現
    場勘查，亦未會同被上訴人確認使用面積合計分別為1 萬5,
    318 平方公尺及1 萬1,863 平方公尺情事。本件實因上訴人
    簽約後反悔被上訴人使用營舍基地、籃球場以外之鄰近道路
    用地，而無理要求納入承租範圍所致，該道路用地係供遊客
    通行使用，為上訴人審核時所明知，並非被上訴人無權占有
    ，上訴人請求無理由等語，資為抗辯，並答辯聲明：(一)上訴
    人變更之訴駁回。(二)訴訟費用由上訴人負擔。
四、兩造不爭執之事實：
  (一)上訴人為系爭土地之管理人，經被上訴人於95年6 月間申請
    其中部分土地專案委託經營辦理「衛武營下雪了」活動，期
    間自95年6 月30日起至同年9 月8 日止，上訴人依被上訴人
    職員現場指示確認約定使用面積為7,500 平方公尺，合計收
    取權利金125 萬9,502 元（訂約權利金54萬0,973 元、經營
    權利金71萬8,529 元），及自95年6 月19日起至同年月29日
    止之施工期間使用補償金8 萬8,913 元，並簽訂系爭委託經
    營契約。
  (二)上訴人嗣於95年7 月3 日派員現場點交系爭土地與被上訴人
    使用，復於95年7 月18日及同年8 月23日兩次勘查。
  (三)系爭土地95年7 月18日現場點交會勘紀錄表是真正。
五、被上訴人無權占有系爭土地之面積如何？
  (一)查上訴人主張被上訴人實際使用範圍為1 萬5,318 平方公尺
    ，約定使用面積7,500 公尺，被上訴人超出使用面積7,818
    平方公尺並無法律上原因而為無權占有云云，雖據提出95年
    7 月18日會勘紀錄表、95年7 月21日勘查圖、98年1 月16日
    土地複丈成果圖為證。然為被上訴人所否認。經查，95年7
    月18日會勘紀錄表會勘結論僅載：「實際委營面積依現場阻
    隔內面積計算」，並未有實際使用範圍或超出使用面積之記
    載，而95年7 月21日勘查圖僅記載：「95年7 月21日，15,3
    18平方公尺」等語，並無被上訴人或其代表之簽名於上，故
    95年7 月18日會勘紀錄表及95年7 月21日勘查圖，均不足證
    明被上訴人實際使用範圍為1 萬5,318 平方公尺，而有超出
    使用面積7,818 平方公尺之事實；另98年1 月16日土地複丈
    成果圖，係依上訴人於97年5 月2 日至現場指界而為測量，
    惟查被上訴人使用系爭土地舉辦之活動業已結束，而系爭土
    地上原供被上訴人使用之營房、建物又均已拆除，地面為空
    地，有本院勘驗筆錄可稽（本院卷第85頁），是上訴人憑空
    指界主張被上訴人超出使用面積7,818 平方公尺，尚無所據
    ，而無可採。至證人甲○○（即上訴人之受僱人）雖證稱：
    被上訴人確實超出使用面積7,818 平方公尺等語，惟亦同時
    證稱：「（如何認定被上訴人有使用營舍以外的面積？）因
    現場有機具有滿多設施在，有設施、攤位、帳篷放在營舍外
    」等語（本院卷第176 頁），足見證人甲○○所稱被上訴人
    超出使用面積7,818 平方公尺云云，亦顯係臆測之詞，且無
    證據證明與事實相符，亦難採信。從而，上訴人主張被上訴
    人超出使用面積7,818 平方公尺云云，並無證據以實其說，
    應無可採。
  (二)次查上訴人於95年7 月3 日派員現場點交系爭土地與被上訴
    人使用時，發現被上訴人實際使用範圍與申請範圍不同，而
    於95年7 月18日派員現場會勘實際使用範圍1 萬5,318 平方
    公尺固無可採，已如前述。惟上訴人嗣後於95年8 月23日再
    次會勘時，兩造雙方人員就「衛武營下雪了」活動範圍確認
    ，最後確認面積為1 萬1,863 平方公尺等情，有上訴人95年
    9 月5 日函被上訴人之函文可稽（原審卷第71頁）。參之證
    人陳正賢證稱：「（你在會勘現場時，上訴人是否依據使用
    情形當場畫出現場圖？)沒 有。我記得兩造都是各自的圖，
    但是對於使用範圍各自有所爭執」、「（兩造所爭執在那裡
    ？）就是道路是否要算在使用面積內」、「（會勘當時兩造
    是否有達成何結果？）沒有。但是我們與上訴人協商之後，
    上訴人說願意回去看看可以如何幫忙，如被上訴人沒有使用
    的範圍是否可以扣除，另外道路面積是否可以以縮減後的面
    積來計算」等語（原審卷第109 頁)以 觀，足見被上訴人對
    實際使用範圍1 萬1,863 平方公尺並未加否認，僅對道路是
    否應算入使用面積有所爭執，茲經本院對照被上訴人園區導
    覽圖、上訴人提出土地使用現況略圖，及97年5 月2 日土地
    複丈成果圖、照片（原審卷第64、65頁、本院卷第88、126
    至133 頁）綜合觀之，被上訴人實際使用範圍有1 萬1,863
    平方公尺，應堪認定。至被上訴人辯稱：本件實因上訴人簽
    約後反悔被上訴人使用營舍基地、籃球場以外之鄰近道路用
    地，而無理要求納入承租範圍所致，該道路用地係供遊客通
    行使用，為上訴人審核時所明知，並非被上訴人無權占有云
    云，惟查，系爭土地活動園區○○道路及草坪，被上訴人已
    搭蓋帳棚供攤販及遊戲設施使用，且係供買票入園之特定民
    眾使用，並非供一般民眾使用之公共道路，有上訴人提出之
    照片為證（本院第126 至133 頁），而兩造委託經營契約並
    未有營舍基地、籃球場以外之鄰近道路用地，不納入承租範
    圍之約定。此外，被上訴人又不能舉證以實其說，是被上訴
    人所辯，尚無可採。是被上訴人實際使用範圍為1 萬1,863
    平方公尺，扣除約定使用面積7,500 平方公尺後，被上訴人
    超出使用面積為4,363平方公尺。
六、上訴人依不當得利之法律關係，請求被上訴人返還相當於租
    金之損害額，是否有據，其得請求之金額為若干？
  (一)按無法律上原因而受利益，致他人受損害，應返還其利益。
    雖有法律上原因，而其後已不存在者，亦同。民法第179 條
    定有明文。故其得請求之範圍，應以對方所受之利益為度。
    而無權占有他人土地，可能獲得相當於租金之利益，為社會
    通常觀念（最高法院61年度台上字第1695號判例參照）。被
    上訴人無權占用系爭土地面積為4,363 平方公尺已如前述。
    系爭土地既經被上訴人無權占用，其就此依社會通念自受有
    相當於租金之利益，而上訴人亦因此未能利用系爭土地，當
    亦受有損害，則揆諸前開說明，上訴人請求被上訴人給付相
    當於租金之不當利益，自屬有據。
  (二)次按，基地租金之數額，以不超過土地申報價額年息10％為
    限；又公有土地，以各該宗土地之公告地價為申報地價，免
    予申報，土地法第105 條準用第97條、平均地權條例施行細
    則第21條分別定有明文。系爭土地屬國有，為公有土地，依
    前開法條規定，以公告地價為申報地價，承租系爭土地時，
    以不超過系爭土地公告地價總額年息10％為限計算租金。系
    爭土地95年7 月之公告地價均為每平方公尺為8,170 元，有
    系爭土地地價第二類謄本可稽（本院卷第164 頁）。本院審
    酌被上訴人占有系爭土地僅供辦活動之用，無權占用期間僅
    71天，並考量系爭土地附近繁榮程度、目前社會經濟情況等
    情，認為上訴人請求以按申報地價年息3 ％計算相當於租金
    之不當利得為適當。上訴人主張應依行政院核定之年租率5%
    計算云云，尚屬過高，應無可採。被上訴人自95年6 月30日
    起至95年9 月8 日止占用系爭土地面積4,363 平方公尺，所
    應給付相當於租金之利益即為20萬8,015 元（計算式：8,17
    0 元×4, 363×3 ﹪÷365 ×71＝208,015 元，四捨五入）
    。
七、綜上所述，上訴人依不當得利之法律關係，請求被上訴人給
    付20萬8,015 元及自支付命令送達翌日即95年12月8 日起至
    清償日止，按年息5%計算之利息，為有理由，應予准許。逾
    此範圍請求，為無理由，應予駁回。
八、據上論結，本件變更之訴，為一部有理由、一部無理由，依
    民事訴訟法第79條，判決如主文。
中    華    民    國    98    年    3     月    11    日
                            民事第五庭
                                審判長法官  蔡明宛
                                法      官  魏式璧
                                法      官  曾錦昌
以上正本證明與原本無異。
本件不得上訴。
中    華    民    國    98    年    3     月    11    日
                                書  記  官  梁美姿


司法院資訊處製作；財團法人民間司法改革基金會備份。
